臺灣臺北地方法院民事判決　九十年度重訴字第二七三五號
　　原　　　告　甲○○
　　被　　　告　MIDILAN.
　　法定代理人　乙○○
右當事人間請求返還價金事件，本院判決如左：
    主    文
被告應給付原告美金肆拾萬元，及自民國九十年十一月十六日起至清償日止，按週年
百分之五計算之利息。如於中國民國給付，得按給付時中央銀行美元牌告結匯價格折
算新臺幣給付之。
原告其餘之訴駁回。
訴訟費用由被告負擔。
本判決第一項於原告以新臺幣貳佰拾萬壹仟柒佰拾元現金或同面額之中國商業
銀行無記名可轉讓定期存單供擔保後，得假執行。但被告於假執行程序實施前，以新
臺幣肆佰陸拾壹萬柒仟元為原告預供擔保後，得免為假執行。
    事    實
甲、原告方面：
一、聲明：
（一）被告應給付原告美金四十萬美元，暨自起訴狀繕本送達翌日（即民國九十年十
      一月十六日）起至清償日止，按年利率百分之五計算之利息。如於我國聲請執
      行，得依清償時中央銀行美元兌新臺幣匯率折合新臺幣給付之。
（二）如受有利之判決，原告願以現金或等值之中國商業銀行無記名可轉讓定期存單
      為擔保，請准宣告假執行。
二、陳述：
（一）緣原告為申請美國投資移民簽證，於八十七年八月三十一一日與訴外人森美加
      國際開發股份有限公司 (下稱森美加公司）簽訂委任契約（原證四），委由訴
      外人協助申請美國移民簽證一切流程，依該委任契約第五條，被告須投資「
      MLI  Project」計美金五十萬元之金額（所稱「MLI」即「MIDILAND.INC.（下
      稱MIDILAND公司）」之縮寫），原告提出資金前為確保所投資金額能取回，遂
      要求被告乙○○及MIDILAND公司出具承諾書保證日後還款，被告乙○○遂於八
      十七年間以MIDILAND公司為名義簽署同意書（原證十六），承諾於投資期滿三
      年後歸還原告所提供之金錢，其後並於八十七年十月十七日由乙○○簽署之承
      諾書（原證五）經臺灣臺北地方法院公證處完成認證，原告得其承諾後，乃分
      別於八十七年十二月三日及八十八年一月十七日，分別匯款二十萬美金及三十
      萬美金予MIDILAND公司。被告乙○○保證配合原告美國移民之申請，於八十八
      年六月三十日，經美國洛杉磯當地之法院認證，分別以MIDILAND公司負責人之
      身分及個人身分承諾：如原告之投資移民申請未經美國移民局批准，則
      MIDILAND  公司將負責退還所給付之金額。嗣因MIDILAND公司之條件不符致原
      告所提出之移民聲請之事由，美國司法部移民規劃處業已正式通知原告所提出
      之移民申請未予准許，被告MIDILAND公司獲知後，僅僅退還十萬美金，依該承
      諾書被告乙○○及MIDILAND公司於投資移民未獲通過時，共同負有返還系爭資
      金之連帶給付義務。
（二）被告MIDILAND公司金錢返還義務因停止條件成就而發生：
      被告乙○○尚於八十八年六月三十日所出具之承諾書：承諾如原告之投資移民
      申請未經美國移民局批准，則MIDILAND,INC.將負責退還所給付之金額，（if
      the USD 500,000.00 investment from Ms.Chiung-Tan Chang for 100,000
      shares of MidiLand Inc.stock is not approved by the Immigration
      Office of the United States, MidiLand Inc.will purchase back the
      100,000 shares of stock from Ms.Chiung-Tan Chang For USD 500,000.00
      within 30 Days of receiving the cancellation notice from Mr. James
      Lu.）。其中所稱Mr. James Lu.，即為森美加公司是項投資移民申請之承辦人
         魯俊。如今被告業已獲美國移民局正式通知拒絕，其金錢返還義務即因停
         止條件成就而發生，被告MIDILAND公司獲通知後，竟僅僅退還十萬元美金
         ，爰請求不足之四十萬元美金。
（三）被告MIDILAND公司金錢返還義務因期限屆至而發生：
      被告乙○○與原告於八十七年十月十七日簽訂承諾書，亦承諾投資期滿三年後
      返還所投資之金額，是以被告MIDILAND公司之金錢返還義務亦附有三年期滿歸
      還之始期。經查原告分別於八十七年十二月三日及八十八年一月十七日分別匯
      款二十萬美金及三十萬美金予MIDILAND公司，其屆期應返還之期限分別為九十
      年十二月三日及九十一年一月十七日，爰合併主張之。
（四）被告MIDILAND公司依民法第二百二十七條及第二百二十六條第一項規定負損害
      賠償責任：
      查被告乙○○於雙方交涉之過程中，表示配合協助被告MIDILAND公司辦理移民
      聲請，惟被告MIDILAND公司事後並未完全履行上開承諾，此有證人魯俊可證。
      是以被告MIDILAND公司接受原告之資金，係附有提供配合原告移民規定申請之
      義務。而依被告所提出之美國司法部移民規劃處之拒絕函內容，足證被告
      MIDILAND公司及乙○○於原告移民申請時，並未提出可信之業務企劃，且取得
      原告之資金後，亦未確實執行其業務企劃，以致不符美國當地移民法規之要求
      ，其未依企劃新聘員工，而未能提出付款及薪資紀錄，致原告無從證明所為投
      資已依當地移民法規創造一定數額之全職就業機會，成為原告移民申請未獲核
      准之主因，該拒絕函縱提及其他考量因素，惟被告未依約定配合而為原告申請
      移民未過之原因之一，其可歸責性即已構成，是以是項契約義務乃因可歸責被
      告MIDILAND公司之事由而給付不能，爰依民法債務不履行之規定，請求被告
      MIDILAND公司賠償四十萬元美金之損害。
（五）被告以詐術向原告套取資金構成侵權行為：
      被告與森美加公司當初於臺灣地區舉辦「MLI  PROJECT」方案，向原告招攬辦
      理投資移民，並保證取得美國綠卡，被告乙○○於促成原告為投資決定之初確
      曾保證配合辦理原告之投資移民，否則原告斷無輕易匯入巨額帳款於MIDILAND
      公司帳戶之可能。俟原告依約定將資金匯入約定帳戶後，被告並未依所提出業
      務企劃擴張企業，此有證人魯俊證稱：「投資MIDILAND公司公司必須證明其金
      額確實是要用在其公司的擴張及員工的聘僱，並且要提出業務企劃給移民局。
      但移民局在審核時要提出業企劃執行的結果。後來MIDILAND公司提出的東西與
      原先的計畫是不同的，當時MIDILAND公司的解釋是因為經濟不景氣，所以無法
      按照原定計畫提出來給移民局．．．其投資的金額無法全部用在MIDILAND公司
      的運作上」及被告所提出之美國司法部移民規劃處之拒絕函，足證被告
      MIDILAND  公司及乙○○於原告移民申請時，並未提出可信之業務企劃，且取
      得原告之資金後亦未確實執行其業務企劃，以致不符美國當地移民法規之要求
      ，違反當初協助配合申請移民之承諾，原告顯係因被告詐術，致生決意之不自
      由而匯出款項，爰依民法第一百八十四條請求被告詐欺原告所生之損害。至於
      MIDILAND公司則依民法第二十八條之規定與被告乙○○連帶負損害賠償責任，
      爰備位請求之。
（六）對被告答辯之陳述：
    １、被告乙○○於八十八年六月三十日以個人身分簽名，依最高法院七十八年台
        上字第一一六號判例意旨，連帶債務之成立固以債務人明示或法律有規定者
        為限，惟該債務人之明示殊不以明確表示「連帶」二字為必要，如債務人之
        行為已足認具有各負全部責任之意思，即屬債務人連帶債務之明示。本件被
        告乙○○與MIDILAND公司共同出具承諾書，承諾如原告之投資移民申請未經
        美國移民局批准，則MIDILAND公司將負責退還所給付之金額云云，上開承諾
        書之出具，被告乙○○除以MIDILAND公司負責人名義簽名外（MIDILAND,
        INC. President, Sun-chi Chen），更以個人名義（Sun-chi Chen）簽名於
        下方，顯係表示其個人就MIDILAND公司是項債務亦共同負責，已有連帶債務
        之明示，被告乙○○因該承諾書與被告MIDILAND公司就本件還款義務均須連
        帶負責。
    ２、按民法第二百二十七條之二第一項及民事訴訟法第三百九十七條之規定，情
        事變更原則之適用，僅係當事人得增減給付或變更其效果，殊無解釋雙方所
        成立契約為無效之法律效果，本件原告主張其所簽署之承諾書因情事變更而
        不適用云云，顯與情事變更所得主張之法律效果不符，自無可採。原告主張
        因美國移民局第一次通知拒絕後始開始動支款項為情事之變更云云，惟上開
        款項之動支係被告所主動支用，顯與上開「因不可歸責於當事人之事由，致
        情事變更」之要件不符。
    ３、至於被告指原告欠缺誠信云云，惟民法誠信原則之違反係指權利之行使專以
        損害，他人為目的而言，本件係因被告未依約將被告所提供之資金返還原告
        ，原告遂依法以承諾書為依據起訴主張權利，該權利之行使係因被告違約而
        依法主張，而請求之內容亦係被告原本應盡之義務，是以本件原告權利之行
        使顯不涉於誠信原則之違反甚明。
    ４、被告乙○○與原告八十七年簽署之承諾書，其簽署係以中文為之，並於我國
        法院進行公證，顯已表示遵守我國法律之意思，依涉外法律民事適用法第六
        條第一項規定，該承諾書簽署之法律效果應以我國法律為準據法。被告主張
        其違反美國法令云云，顯於法不合。被告乙○○與MIDILAND公司於八十八年
        所出具就之承諾書，雖經美國當地之認證，惟其係被告單方出具之文書，尚
        不得以之視為雙方選用美國法律之約定。況基於前揭雙方選用我國法律之約
        定及法律行為準據法適用之一體性，本件還款法律顯仍適用我國法令。
    ５、縱有與美國移民法令不符之情形，亦無使該還款約定無效之法律效果：
        縱認原證一承諾書之法律效果應適用美國法令，惟其約定縱與美國當地移民
        法律不符，亦僅發生移民局准予拒絕之依據，其法律效果是否使該還款承諾
        無效，被告仍應負外國法之舉證責任。
    ６、原告仍未舉出系爭八十八年承諾書有何違反美國當地法令之處：
        被告雖提出美國加州民法第一六六七條有關不合法之情形有三種，稱其所為
        返還金錢之承諾違反法律規範意旨而認其毋庸返還云云。惟本件返還金錢事
        件並非辦理移民事件，本無美國加州法令之適用，況被告僅說明美國加州民
        法第一六六七條有列舉不合法之情形有三種，並未證明本件返還金錢承諾究
        竟違反如何之規定依其法律效果應屬無效，所為之抗辯顯無可採。抑有進者
        ，原證五之契約係我國法院所公證之契約、原證一之承諾書係美國加州當地
        法院所公證之契約，如該約定均屬無效，兩地法院何以均同意進行公證？再
        者，美國司法部移民及規劃服務部西元一九九九年六月十七日對原告移民聲
        請之拒絕函所示，僅將被告返還投資款之承諾援引為「欠缺從事企業活動正
        當意願」之認定依據，並未認定該投資承諾與當地法令有違。又美國司法部
        移民及規劃服務部既認「申請人將有可能取回其投資款以及衍生利息」，顯
        亦認該承諾書係屬有效，是以被告抗辯本件返還投資款承諾無效云云，顯不
        可採。
    ７、被告交付訴外人張政龍美金四萬元非被告之還款，而與本案無關：
        被告雖主張有透過魯俊轉交返還六萬元美金，主張扣減應返還之資金，惟證
        人魯俊證稱：「MIDILAND有付美金六萬元的佣金給森美加公司．．．乙○○
        並未要求我退這筆款項．．．我覺得我有道義上的責任必須要退還這筆錢．
        ．．事後我才告訴MIDILAND公司．．．（退還美金四萬元是幫森美加公司還
        的還是他自己要還的）我認為是我們公司道義上應該要還的」，該六萬元美
        金實係被告MIDILAND公司給付森美加公司之佣金，而魯俊僅係基於道義上之
        原因交付四萬元美金予原告之父親張政龍，並非依被告MIDILAND公司或乙○
        ○之指示為之。準此，該款項並非被告之還款，其主張透過魯俊轉交返還六
        萬元美金云云，洵與事實不符。
三、證物：
    提出被告八十八年六月三十日於美國出具之承諾書、台英法律事務所九十年六月
    一日（九０）羅李字第九００六０一號函、被告八十八年六月三十日於美國出具
    之承諾書、原告與訴外人森美加國際開發股份有限公司簽訂之辦理投資移民委任
    契約、被告乙○○於八十七年十月十七日簽署之承諾書與公證書、被告乙○○為
    MIDILAND公司負責人之證明、原告八十七年十二月三日及八十八年一月十七日分
    別匯款二十萬美金及三十萬美金予MIDILAND公司之紀錄、美國洛杉磯當地之法院
    認證八十八年六月三十日之承諾書之證明、被告MIDILAND公司退還十萬美金之證
    明、鈞院九十一年一月十一日民事裁定之中英對照譯文、美國司法部移民歸化處
    西元一九九九年六月十七日之駁回通知、美國司法部移民歸化處西元二○○○年
    八月十八日之駁回通知、原證一之中文譯文、被告MIDILAND, INC.網站之網頁（
    網址：http：//midiland.com/contact.asp）、鈞院九十一年一月十四日裁定之
    英譯本、被告乙○○於八十七年所簽署以MIDILAND, INC.為名義之承諾書影本乙
    份（以上均為影本乙份）為證。
乙、被告方面：
一、聲明：
（一）原告之訴及假執行之聲請均駁回。
（二）如受不利之判決，請准供擔保宣告免為假執行。
二、陳述：
（一）被告乙○○並無買回原告所投資MIDILAND公司股份之承諾，而依原告所提出之
      原證一之文書譯文，亦僅被告MIDILAND公司願依原告所投資金額美金五十萬元
      買回投資十萬股，並無乙○○需連帶負責之旨。又被告乙○○並未誇稱被告
      MIDILAND公司之經營績效，亦無公司經營困難、被告乙○○卻隱瞞之事實，原
      告應舉證之。
（二）被告MIDILAND公司已交付十萬元美金，又透過森美加公司交付六萬元美金，原
      告亦未將等值之股票返還，起訴金額亦未扣除美金六萬元。
（三）原告所舉之承諾書，業因投資情事變更而不適用，原告之主張有違誠信原則，
      且與美國移民法令相違而無效，被告所悉公司需配合投資移民之資訊，係由魯
      俊及原告委任之律師所告知，雙方之認知為原告係形式上將投資款匯入被告
      MIDILAND公司另行開立之信託帳戶，該帳戶雖屬於名義上被告所有，但未經原
      告所委任之信託人之同意，被告MIDILAND公司無法動支帳戶內一分一毫，當初
      僅係配合原告提供一帳戶匯入款項做為移民申請之憑據，被告及MIDILAND公司
      無權動用實際上也未動用，在原告父親要求被告保證以進一步確保其資金安全
      ，被告始同意簽具原告所提被證五之同意書，該同意書記載之意旨為「或經由
      雙方之同意下，甲○○可選擇不取回投資金額，而繼續將該筆金額投資於
      MIDILAND公司」等語，可知原告所匯入款項並無真正投資之意思，而係辦理投
      資所需之形式而已，就被告公司公司帳戶之資產增加，亦提高公司債信，而資
      金既未動用，當可歸還故簽具同意書之理即在於此。
（四）於八十八年六月十七日美國移民局駁回移民之申請，理由載明為「申請人將有
      可能取回其投資款以及衍生利息事實，使得本服務部認為申請人並無從事企業
      活動之正當意願，本服務部懷疑，本案有關投資以及經營業務之安排，係單純
      為符合移民需求及利益而設計」，原告接獲通知後，始於同年七月七日將款項
      真正轉入被告MIDILAND公司得使用之帳戶，並同意動支，以便能符合投資移民
      之規定，故兩造前形式上配合製作匯款憑證之投資移民計畫，已因美國移民局
      之駁回申請而變更，基於上開情況所簽具之保證書亦當然失其效力，原告執此
      主張，有違誠信。再觀之駁回通知「如果在本特定條件合約以及投資合約簽訂
      生效後，僅因提供文件不符合移民及歸化服務部之要求而使簽證之申請遭拒絕
      時，投資人得請求取回所有在特定帳戶中之投資款以及衍生之利息」之約定，
      並因此認定違反美國移民及歸化法８Ｃ.F.R.204.6 （e）點，益可證明系爭保
      證買回或歸還之約定，卻係違反移民法之強制規定，且依照美國加州民法第一
      六六七條明文規定以下情形不合法１違反明確的法律規定２違反明確的法律政
      策，雖然沒有明確的禁止３除非違反善良道德，美國相關學說及案例均引用上
      開法條，而認法院不會准許不合法契約的賠償請求，準此原告基於違反法律規
      定之約定請求被告返還投資款，自不應准許。
（五）觀之美國移民局駁回之理由，均係認為原告之投資移民申請案「明顯的是為符
      合移民的最低標準要求而設計的」、「並無真正從事企業活動之正當意願」均
      非可歸責於被告之事由，退步言之，被告僅係配合原告移民之申請提出各項計
      畫、文件或憑證，被告僅係被動之配合，被告既未曾拒絕原告應辦事項之要求
      或補具文件之通知，原告指係可歸責於被告而遭駁回應負賠償責任，應無理由
      。
（六）原告起訴以來均主張基於投資被告公司五十萬美金，後因移民遭拒，而請求返
      還，詎原告嗣又主張借貸關係，前後當屬矛盾，而有不實。
      理    由
一、程序方面：
（一）準據法：
    １、涉外私法案件：
        按涉外因素係指本案有涉外之部分，如當事人或行為地之一方為外國者。本
        件涉訟之當事人之一為依美國法律設立之被告公司及具美國國籍之被告乙○
        ○，而兩造所爭執者，屬法律行為發生債之關係，故本件就人的部分具有涉
        外案件所需具備之最基本要素（即涉外因素），且本件所涉及者，核其性質
        屬於私法案件，故本件為涉外私法案件。
    ２、準據法之選擇：
    （１）按法律行為發生債之關係者，其成立要件及效力，依當事人之意思訂其應
          適用之法律。當事人意思不明者，同國籍者，依其本國法，國籍不同者，
          依行為地法，行為地不同者，以發要約通知地為行為地，涉外民事法律適
          用法第六條第一項、第二項定有明文。而所謂當事人意思，兼指明示及默
          示之意思，如當事人間有默示選定之法律，則不可逕適用同條第二項支規
          定。
    （２）查本件依兩造均不爭執之經美國加州洛杉磯郡公證人CECIL T. WOODS認證
          之八十八年六月三十日英文承諾書（見本院卷第九、六十頁，下稱英文承
          諾書）及經本院公證處認證之八十七年十月十七日中文同意書（見本院卷
          第五十一至五十三頁，下稱被告乙○○中文同意書），係原告與被告
          MIDILAND  公司（下稱被告公司）、乙○○就返還投資款一事所為之約定
          ，雙方對於準據法之適用並無明示，而原告與被告乙○○於八十七年十月
          十七日，在中華民國境內簽訂中文同意書，並經本院公證處認證；嗣後被
          告公司、乙○○（下稱被告二人）再於八十八年六月三十日簽署英文承諾
          書，經核被告乙○○中文同意書與英文承諾書之內容大致相同（即被告二
          人於特定情況下願返還原告所投資之五十萬美金），是當事人間已有默示
          合意依中華民國法律為系爭法律關係所生之債之準據法，足見本件應依涉
          外民事法律適用法第六條第一項規定，適用中華民國法律。
（二）被告經合法送達後，均未於言詞辯論期日到場，核無民事訴訟法第三百八十六
      條各款所列情形，爰依原告之聲請，由其一造辯論而為判決。
（三）按不變更訴訟標的，而補充或更正事實上或法律上之陳述者，非為訴之變更或
      追加，民事訴訟法第二百五十六條定有明文。
    １、本件原告起訴第一項聲明為「被告應連帶給付原告美金四十萬美元，暨自起
        訴狀繕本送達翌日起至清償日止，按年利率百分之五計算之利息。」。嗣於
        九十一年四月二十四日聲請更正為「被告應給付原告美金四十萬美元，如於
        我國聲請執行，得依清償時中央銀行美元兌新臺幣匯率折合新臺幣給付之，
        暨自起訴狀繕本送達翌日起至清償日止，按年利率百分之五計算之利息。」
        （見本院卷第一四九頁）。再於同年七月八日提出辯論意旨狀調正為「被告
        應給付原告美金四十萬美元，暨自起訴狀繕本送達翌日起至清償日止，按年
        利率百分之五計算之利息。如於我國聲請執行，得依清償時中央銀行美元兌
        新臺幣匯率折合新臺幣給付之。」（見本院卷第一八一至一八二頁）。
    ２、原告事後提出之書狀雖記載第一項聲明為「被告應給付原告美金」，然綜觀
        其全部內容，乃主張被告乙○○應與被告公司連帶負返還之責，故其聲明應
        屬漏載。
    ３、按以外國通用貨幣定給付額者，債務人得按給付時，給付地之市價，以中華
        民國通用貨幣給付之，但訂明應以外國通用貨幣為給付者，不在此限（民法
        第二百零二條規定參照）。是原告就被告二人所應給付之貨幣種內，補充起
        訴時所未具備之法律上陳述，揆諸前揭規定，自屬合法，應予准許。
（四）原告聲明符合法律規定：
    １、按以單一聲明，主張二個以上的訴訟標的，並就該訴訟標的定有裁判順序之
        客觀訴之合併，學說上有稱之為「類似的預備合併」者，基於民事訴訟處分
        權主義之原則，應認為如有提起此類合併型態必要時，應尊重當事人自行訂
        定之順序而為裁判，不必由法院任意選擇一訴訟標的裁判，以符當事人起訴
        之真意。
    ２、原告係主張被告二人應依英文承諾書、中文同意書返還投資款，或依不當得
        利、消費借貸關係請求返還，或依民法第二百二十七條、第二百二十六條規
        定請求損害賠償，或主張侵權行為請求損害賠償，數請求權基礎彼此間乃不
        能併存之請求，有合併提起及排列先後順位之必要，雖僅有單一聲明，仍應
        許其提起此類型態之訴之合併。
二、得心證之理由：
（一）原告主張如下：
    １、原告為申請美國投資移民簽證，於八十七年八月三十一日與森美加公司簽訂
        委任契約，委由森美加公司協助申請美國移民簽證一切流程，原告提出五十
        萬美金資金前，為確保能取回投資金額，遂要求被告二人於同年十月十七日
        出具同意書，保證日後還款，並完成認證。原告得其承諾後，分別於同年十
        二月三日、八十八年一月十七日，匯款二十萬美金、三十萬美金予被告公司
        。由於被告乙○○保證配合原告美國移民之申請，於八十八年六月三十日與
        原告達成協議，更分別以被告公司負責人之身分及個人身分承諾：如原告之
        投資移民申請未經美國移民局批准，被告應於接獲該拒絕通知三十日內，將
        美金五十萬元返還原告，並經美國洛杉磯當地之法院認證，嗣因被告公司之
        條件不符，致原告之移民聲請，遭美國司法部移民規劃處駁回，故被告投資
        款金錢返還義務因停止條件成就而發生，被告負有返還系爭資金之連帶給付
        義務，被告公司於接獲原告之通知後，僅退還十萬美金，故訴請被告二人連
        帶返還四十萬美金。
    ２、另原告將五十萬美金資金提供予被告公司，雙方之真意並非投資，而係原告
        提供五十萬美金，供被告公司於三年內無息使用，為附有「原告辦理投資移
        民美國未成功」之解除條件，則雙方實為消費借貸關係，今原告投資移民之
        申請並未成功，解除條件成就，被告公司占有四十萬美金之利益，乃嗣後欠
        缺法律上之原因，依民法第一百七十九條規定，請求被告公司返還。縱認兩
        造仍存在借貸關係，原告亦得依民法第四百七十八條規定，主張借貸物之返
        還，爰為備位主張。
    ３、被告公司接受原告之資金，係附有提供配合原告移民規定申請之義務，惟被
        告公司事後並未完全履行上開義務，此乃原告申請移民為過之原因之一，可
        歸責於被告公司，爰依民法第二百二十七條、第二百二十六條規定，請求被
        告公司賠償四十萬美金之損害。
    ４、被告乙○○與被告公司共同於八十八年六月三十日出具英文承諾書，被告乙
        ○○以個人名義簽名，顯係表示其個人就被告公司是項債務亦共同負責，已
        有連帶債務之明示，從而，被告乙○○因英文承諾書就本件還款義務均需連
        帶負責。
（二）被告則以下列各詞答辯：
    １、被告乙○○並無買回原告所投資MIDILAND公司股份之承諾，僅被告公司願依
        原告所投資金額美金五十萬元買回投資十萬股，並無被告乙○○需連帶負責
        之旨。又被告乙○○並未誇稱被告MIDILAND公司之經營績效，亦無公司經營
        困難、被告乙○○卻隱瞞之事實，原告應舉證之。
    ２、被告公司已交付十萬元美金，又透過森美加公司交付六萬元美金，原告亦未
        將等值之股票返還，起訴金額亦未扣除美金六萬元。
    ３、被告所悉公司需配合投資移民之資訊，係由魯俊及原告委任之律師所告知，
        雙方之認知為原告係形式上將投資款匯入被告公司另行開立之信託帳戶，該
        帳戶雖屬於名義上被告公司所有，做為移民申請之憑據，在原告父親要求被
        告保證以確保其資金安全，被告乙○○始同意簽具原告所提中文同意書。於
        八十八年六月十七日美國移民局駁回移民之申請，原告接獲通知後，始於同
        年七月七日將款項真正轉入被告公司得使用之帳戶，兩造前形式上配合製作
        匯款憑證之投資移民計畫，已因美國移民局之駁回申請而變更，基於上開情
        況所簽具之保證書亦當然失其效力，原告執此主張，有違誠信，且兩造之約
        定違反美國加州民法第一六六七條規定，原告基於違反法律規定之約定請求
        被告返還投資款，自不應准許。另被告僅係配合原告移民之申請提出各項計
        畫、文件或憑證，被告僅係被動之配合，被告既未曾拒絕原告應辦事項之要
        求或補具文件之通知，原告指係可歸責於被告而遭駁回應負賠償責任，應無
        理由。
（三）查原告為申請美國投資移民簽證，於八十七年八月三十一日與森美加公司簽訂
      委任合約書，委由森美加公司代辦申請美國移民簽證事項，原告同意投資MLI
      Project共計五十萬美金；原告為確保日後能取回該項投資款項，由被告乙○
      ○於八十七年十月十七日簽署被告乙○○中文同意書，同意並承諾原告於投資
      被告公司期滿三年後，保證負責歸還投資款項五十萬美金，或原告可選擇繼續
      投資於被告公司，該中文同意書於是日經臺灣臺北地方法院公證處認證；原告
      即於同年十二月三日、八十八年一月十七日，分別匯款二十萬美金、三十萬美
      金予被告公司；被告乙○○於八十八年六月三十日，再度應原告之要求，以被
      告公司及其個人名義，承諾如原告投資案未經美國移民局批准，則被告
      MIDILAND  公司將以五十萬美金買回投資股票，並於是日經美國加州洛杉磯郡
      公證人CECIL T. WOODS認證；美國司法部移民歸化處於八十八年六月十七日以
      原告欠缺投資意願而駁回原告之移民申請，再於八十九年八月十八日，正式通
      知原告所提出之移民申請未予准許；被告公司獲知後，即退還十萬元美金予原
      告，原告於九十年六月一日催告被告乙○○返還餘款四十萬美金，此有英文承
      諾書、律師函、委任合約書、被告乙○○中文同意書暨認證書、被告公司基本
      資料、匯款資料、被告公司設立登記網路下載列印資料、八十八年六月十七日
      駁回通知暨中譯本、八十九年八月十八日駁回通知暨中譯本附卷可稽（見本院
      卷第九至十、四十八至五十三、五十八至六十一、九十一至一一○、一三二至
      一四八、一七○至一七一頁），並有證人魯俊證述明確（見本院卷第七十八至
      八十二頁之準備程序筆錄），復為兩造所不爭執，堪信為真實。
（四）被告二人負有返還投資款項之義務：
    １、被告二人均於八十七年十月十七日簽署中文同意書：
        原告主張被告乙○○於八十七年十月十七日簽署被告乙○○中文同意書之同
        時，亦以被告公司負責人名義簽署另一份中文同意書等語，惟此為被告二人
        所否認，觀諸被告公司名義之中文同意書（見本院卷第一五八頁，下稱被告
        公司中文同意書）上乙○○之英文簽名與被告二人所不爭執之被告乙○○中
        文同意書、英文承諾書其筆勢及運筆方式相同，且其內容與被告乙○○中文
        同意書一致，又被告二人自承原告為確保資金安全，於被告乙○○簽訂八十
        七年十月十七日簽署中文同意書後，使匯款至信託帳戶，並有三年後是否真
        正投資之議，如未經原告所委任之信託人同意，被告公司不得動用該筆資金
        （見本院卷第二二九頁），足見被告公司中文同意書為真正。
    ２、原告係為移民美國而投資被告公司，並非消費借貸關係：
        依委任合約書、英文承諾書、中文同意書之內容所示，原告為辦理移民，而
        據以投資被告公司，且經證人魯俊證述明確（見本院卷第七十八至七十九頁
        之準備程序筆錄）。是以系爭五十萬元美金乃投資款項，而非借款。
    ３、中文同意書並未因情事變更而失其效力，原告之請求並未違誠信原則：
    （１）被告辯稱：當初原告僅形式上將投資款項匯入被告公司之信託帳戶，因原
          告父親之要求，被告乙○○即簽具中文同意書，但八十八年六月十七日美
          國移民局駁回移民之申請，原告始於同年七月七日將投資款項轉入被告公
          司得使用之帳戶，並同意動支，故兩造前形式上配合製作匯款憑證，已因
          美國移民局之駁回申請而變更，被告基於上開情況所簽具之保證書亦當然
          失其效力，原告主張有違誠信云云。
    （２）惟查中文同意書明白約定投資期限為三年，並無中文同意書效力消滅之事
          由發生，是以中文同意書並未違反法律強制規定，亦無約定之失效理由，
          兩造更未合意解除或終止該中文同意書所表彰之投資法律關係，自屬有效
          存在。至於原先被告乙○○何以簽署中文同意書之事由，純屬動機，難以
          事後情事發展與其當初預期不合，亦無礙於中文同意書之效力。而原告持
          此中文同意書主張權利，並未違反誠信原則。
    （３）又民法第二百二十七條之二第一項固規定，契約成立後，情事變更，非當
          時所得預料，而依原有效果顯失公平，得聲請法院增減給付或變更其他原
          有之效果。然原告與被告乙○○於八十七年十月十七日，即因移民申請核
          准與否之不可預期性，而將此危險以中文同意書予以控制，亦即預留三年
          期限，屆時原告可選擇取回投資款項或繼續投資，即使事後情況有變，亦
          在原告與被告乙○○之預測範圍內，且要求被告乙○○依中文同意書履行
          ，並無顯失公平之情事，被告無從依上開法條主張權利。
    ４、中文同意書並無適用美國投資移民法令之餘地：
    （１）被告辯稱：中文同意書違反美國移民及歸化法８Ｃ‧Ｆ‧Ｒ‧２０４‧６
          （ｅ），系爭保證買回或歸還之約定，違反移民法之強制規定，原告基於
          違反法律規定之約定請求被告返還投資款，自不應准許云云。
    （２）本件所應適用之準據法為中華民國法律，已如前述，故所有法律問題悉依
          中華民國法律定之。而我國就保證買回或歸還之事並無任何強制或禁止規
          定，故系爭中文同意書即屬合法有效。至美國移民及歸化法、加州民法第
          一六六七條規定於本件並無適用之餘地，
    ５、被告乙○○亦為英文承諾書之義務人：
    （１）按數人負同一債務，明示對於債權人各負全部給付之責任者，為連帶債務
          ；無前項之明示時，連帶債務之成立，以法律有規定者為限，民法第二百
          七十二條定有明文。又連帶債務之成立，以經債務人明示，或法律有規定
          者為限。而明示之意思表示，得以契約或單獨行為為之。方黃麗雲與方煜
          忠共同出具之借款切結書，雖未用「連帶」字樣，惟就其同時由方黃麗雲
          簽發同額本票經方煜忠背書後交付於被上訴人之行為，足認其對於被上訴
          人有各負全部給付責任之意思甚明（最高法院七十八年度臺上字第一一六
          號判決參照）。
    （２）被告乙○○辯稱：固不否認英文承諾書之真正，然其並無買回原告所投資
          被告公司股份之承諾，而英文承諾書亦僅被告公司願依原告所投資金額美
          金五十萬元買回投資十萬股，並無被告乙○○需連帶負責之旨云云。
    （３）查英文承諾書之當事人簽名欄共有二處，一為「MIDILAND INC.
          President, Sun-chih Chen」，一為「Sun-chih  Chen」，被告乙○○分
          別於其上簽名，足見被告乙○○係以被告公司負責人及個人名義簽署英文
          承諾書，共同對原告負清償責任。然被告二人並未表明願負連帶責任，且
          其給付並非不可分，應屬二人負同一債務而其給付可分之可分之債，原告
          主張本件請求權屬連帶債務，委無足取。
    （４）至最高法院七十八年度臺上字第一一六號判決所指成立連帶債務之情形，
          除二人共同出具借款切結書外，尚有一人簽發本票、另一人背書之情事。
          而本件被告二人僅共同簽署英文承諾書，並無其他情事可供認定被告二人
          有各負全部給付責任之意思，故上開最高法院見解不得為有利於原告之認
          定。
    ６、中文同意書之約定因英文承諾書而變更：
        被告二人於八十七年十月十七日承諾於三年期滿後返還投資款項，原告之移
        民申請於八十八年六月十七日第一次為美國移民局所駁回，被告二人於同年
        月三十日簽署英文承諾書，承諾倘原告之投資案未經美國移民局批准，被告
        公司願買回股票。是以兩造間之法律關係即因此英文承諾書而有所變更，改
        以未經美國移民局批准為買回股份（shares  of stock）之停止條件。
    ７、因停止條件成就，原告得請求被告二人返還四十萬元美金：
    （１）查原告之移民申請於八十九年八月十八日再次為美國移民局駁回，是以英
          文承諾書之停止條件即已成就。而魯俊立即通知原告，被告公司獲知後，
          即退還十萬元美金予原告，尚餘四十萬元美金尚未返還，故原告據以請求
          被告二人返還，於法有據。
    （２）至被告二人所辯原告尚未返還等值之股票云云，惟此為原告所否認，而被
          告二人亦未證明有何實體股票存在，自不得以此為返還投資款項之抗辯。
    （３）被告二人又辯稱：透過魯俊轉交返還六萬元美金云云，惟證人魯俊到庭證
          稱：「MIDILAND有付美金六萬元的佣金給森美加公司．．．乙○○並未要
          求我退這筆款項．．．我覺得我有道義上的責任必須要退還這筆錢．．．
          事後我才告訴MIDILAND公司．．．（退還美金四萬元是幫森美加公司還的
          還是他自己要還的？）我認為是我們公司道義上應該要還的」，故所謂六
          萬元美金實係被告公司支付予森美加公司之佣金，而森美加公司僅係基於
          道義上之原因交付四萬元美金予原告之父親張政龍，並非依被告二人之指
          示而為之，故該款項尚非魯俊代理被告向原告清償之款項。
（五）原告不得主張侵權行為損害賠償請求權：
    １、原告主張被告乙○○於促成原告為投資決定之初，確曾保證配合辦理原告，
        俟原告依約定將資金匯入約定帳戶後，被告並未依所提出業務企劃擴張企業
        ，以致不符美國當地移民法規之要求，是以原告顯係因被告詐術，致生決意
        自由陷於錯誤而匯出款項，爰依民法第一百八十四條第一項後段、第二十八
        條規定，請求被告二人連帶賠償原告所生之損害云云。
    ２、原告主張被告乙○○佯稱被告公司投資績效卓越，從未虧損，實際上被告公
        司當時財務困難云云，惟此為被告二人所否認，原告即應就此有利事實負舉
        證之責。然證人魯俊證稱：投資MIDILAND公司必須證明其金額確實是要用在
        其公司的擴張及員工的聘僱，並且要提出業務企劃給移民局。但移民局在審
        核時要提出業企劃執行的結果，後來MIDILAND公司提出的東西與原先的計畫
        是不同的，當時MIDILAND公司的解釋是因為經濟不景氣，所以無法按照原訂
        計畫提出來給移民局，我個人認為這些是導致移民無法獲准的主要原因因為
        其投資的金額無法全部用在MIDILAND公司的運作上。‧‧‧乙○○並未保證
        就原告移民申請提供符合美國移民法規之投資移民名額等語（見本院卷第七
        十九頁之準備程序筆錄）。是以被告乙○○確已配合辦理原告投資移民之申
        請，至事後所提出之業務企畫無法符合規定，而使該申請遭駁回，難認被告
        乙○○有何施用詐術之不法行為。故原告依民法第一百八十四條第一項後段
        、第二十八條規定，請求被告二人連帶賠償四十萬元美金，於法未合。
（六）從而，原告請求被告應返還投資款美金四十萬元，為有理由，應予准許。其請
      求被告連帶負責，為無理由，應予駁回。另原告就被告給付美金部分，尚聲明
      ：「如於我國聲請執行，得依清償時中央銀行美元兌新臺幣匯率折合新臺幣給
      付之」，然依民法第二百零二條前段規定及最高法院四十六年臺上字第一七一
      三號判例要旨，本院就給付貨幣之種類，判決如主文第一項所示。
三、假執行之宣告：
    兩造均陳明願供擔保，聲請宣告假執行及免為假執行，核無不合，爰酌定相當擔
    保金額准許之。
四、結論：
    原告之訴為一部有理由，一部無理由，依民事訴訟法第三百八十五條第一項前段
    、第七十九條但書、第三百九十條第二項、第三百九十二條，判決如主文。
中　　　華　　　民　　　國　　九十一　　年　　十一　　月　　　二十　　　日
                                  民事第一庭法      官
右為正本係照原本作成
如對本判決上訴，須於判決送達後廿日內向本院提出上訴狀
中　　　華　　　民　　　國　　九十一　　年　　十一　　月　二十日
      美國司法部移民規劃處之拒絕函中譯本第二頁：「這些I-9表格僅能證明新設
      企業的成立符合規定  (藉由現存企業之擴張而產生)，而這些證明還不足夠」
      、第三頁：「申請人未能證明其投資確實使  (投資標的之)受雇員工產生實質
      上的變動」、第九頁：「因為缺乏付款及薪資之紀錄，以顯示該公司之工時，
      本服務部認為申請人並未證明其有在美國創造全職就業機會的事實」、「因為
      申請人並未符合創造工作機會的要求，申請人必須．．．提出企業發展計畫。
      為使該計畫可行，企業發展計畫中必須充分詳細說明，以使本服務部相信該就
      業機會之創造計畫合理且可行。單純的論斷，無法使本服務部相信其所提出之
      就業機會創造計畫具有可信度」、第十頁中提到：「申請人並沒有提出足夠的
      佐證，例如IRS文件（代扣稅款或已付薪資等），以符法律規定」「申請人及
      本服務部都沒有辦法斷定該企業可以創造持續性的全職工作機會。申請人提出
      的企業經營計畫並不足夠，而且申請人也不能證明期能在一年內創造持續性的
      全職工作機會」
        惟依據八十八年六月十七日美國移民局駁回
        移民之申請理由所載為「申請人將有可能取回其投資款以及衍生利息事實，
        使得本服務部認為申請人並無從事企業活動之正當意願，本服務部懷疑，本
        案有關投資以及經營業務之安排，係單純為符合移民需求及利益而設計」，
        並無法得知於原告同年七月七日將款項真正轉入被告MIDILAND公司前是否不
        得動用該資金，僅認定原告隨時得取回資金而無從事企業活動之安排行為，
        被告二人以英文承諾書承諾：「This  letter，is to certify if the USD
         500,000.00 investment from Ms.Chiung-Tan Chang for 100,000 shares
         of MidiLand Inc.stock  is not approved by the Immigration  Office
         of the United States, MidiLand Inc.will purchase back the 100,000
         shares  of stock  from  Ms.Chiung-Tan  Chang  For USD  500,000.00
         within  30 Days  of receiving  the cancellation  notice  from Mr.
         James   Lu.」（這份文件係證明倘甲○○女士投資五十萬美金以取得Midi
         Land Inc.十萬股股份，未經美國移民局批准，MidiLand公司將於自魯俊先
        生（Mr. James Lu.）處接獲撤銷通知函之三十日內以五十萬美金買回甲○
        ○女士之十萬股）」，
（五）被告MIDILAND公司依民法第二百二十六條規定負損害賠償責任：
      原告主張被告乙○○於雙方交涉之過程中，乃表示配合協助被告辦理移民聲請
      ，被告MIDILAND公司接受原告之資金，係附有提供配合原告移民規定申請之義
      務，被告MIDILAND公司並未完全履行上開承諾，依據美國移民局之拒絕函縱提
      及其他考量因素，惟被告未依約定配合，乃因可歸責被告MIDILAND公司之事由
      而給付不能，請求損害賠償四十萬元美金之損害云云，惟查原告所簽委任之移
      民契約係存在於原告與森美佳公司，被告縱使曾說要配合亦非兩造間定有何委
      任契約？況且原告僅是帳面上投資被告公司，而由被告公司協助原告提供所須
      之證明與移民局，至於被告究竟有無負有保證原告移民通過之義務並不明確，
      故不能僅以被告乙○○有說要全力配合，即率予認定兩造間已經成立契約，原
      告尚未能舉證證明兩造除了承諾書外，有何契約關係存在，被告未能協助原告
      提供完整之移民文件，不能謂有給付不能之事由，原告此部份之請求，應屬無
      理由。
